ACORDAO-COMPLETO-2459493

ACÓRDÃO 861/2021 ATA 12/2021 - PLENÁRIO

VISTO, relatado e discutido este monitoramento do Acórdão 3073/2016-TCU-Plenário, prolatado a partir de auditoria realizada no Fundo Nacional de Desenvolvimento da Educação - FNDE e em municípios do Estado do Rio Grande do Sul, com o objetivo de avaliar a execuc¿ão de obras do Programa Nacional de Reestruturac¿a¿o e Aquisic¿a¿o de Equipamentos para a Rede Escolar Pu¿blica de Educac¿a¿o Infantil - Proinfa¿ncia, destinado à construc¿a¿o de creches e pre¿-escolas.
ACORDAM os ministros do Tribunal de Contas da União, reunidos em sessão do Plenário, ante as razões expostas pelo Relator e com fundamento nos arts. 41, 43 e 45 da Lei 8.443/1992 c/c o art. 243 do Regimento Interno do TCU, em:
9.1. considerar atendidas as determinações dos itens 9.1.1, 9.1.2 e a recomendação do item 9.2 do Acórdão 3073/2016-TCU-Plenário;
9.2. considerar prejudicada a determinação contida no item 9.1.3 do Acórdão 3073/2016-TCU-Plenário;
9.3. dar ciência deste acórdão aos responsáveis e à unidade jurisdicionada, com a informação de que a íntegra do Relatório e do Voto que o fundamentam está disponível no endereço eletrônico www.tcu.gov.br/acordaos;
9.4. arquivar os autos.

Monitoramento de acórdão que apreciou auditoria realizada com objetivo de avaliar as obras para construção de creches e pré-escolas em municípios do Estado do Rio Grande do Sul.

Fundo Nacional de Desenvolvimento da Educação (00.378.257/0001-81).

3. Responsáveis: Silvio de Sousa Pinheiro (XXX.730.715-XX) e Gastão Dias Vieira (XXX.965.533-XX).

13.1. Ministros presentes: Ana Arraes (Presidente), Walton Alencar Rodrigues, Benjamin Zymler, Augusto Nardes, Aroldo Cedraz, Raimundo Carreiro, Bruno Dantas, Vital do Rêgo e Jorge Oliveira (Relator).
13.2. Ministros-Substitutos presentes: Marcos Bemquerer Costa e André Luís de Carvalho.

JORGE OLIVEIRA

Adoto como relatório a instrução elaborada pela Secretaria de Fiscalização de Infraestrutura Urbana - SeinfraUrbana (peça 31) , endossada pelos dirigentes daquela unidade instrutiva (peças 32 e 33) :
"INTRODUÇÃO
Trata-se de monitoramento determinado no item 9.3 do Acórdão 3073/2016-TCU-Plenário, de 30/11/2016, em que se apreciou auditoria realizada no FNDE e em municípios do Estado do Rio Grande do Sul no âmbito do TC Processo 020.299/2016-8, na qual foram avaliadas as obras para construção de creches e pré-escolas contratadas junto à empresa MVC Componentes Plásticos S.A. por meio de adesão à ata de registro de preços do Edital 94/2012 (peça 28) .
HISTÓRICO
O Programa Nacional de Reestruturação e Aquisição de Equipamentos para a Rede Escolar Pública de Educação Infantil (Proinfância) foi instituído pela Resolução do FNDE nº 6, de 24 de abril de 2007, e é parte das ações do Plano de Desenvolvimento da Educação (PDE) do Ministério da Educação. Seu principal objetivo é prestar assistência financeira ao Distrito Federal e aos municípios visando garantir o acesso de crianças a creches e escolas de educação infantil da rede pública.
A utilização de metodologias inovadoras (MI) na construção de creches e escolas visaria o atendimento a três premissas: menor custo de construção, reduzido tempo de execução e maior qualidade da edificação.
Para isso foram realizadas licitações utilizando-se do Regime Diferenciado de Contratações (RDC - Lei 12.462/2011) por meio dos editais nº 93/2012 (Nordeste) , nº 94/2012 (Sul e Sudeste) e nº 09/2013 (Norte e Centro-Oeste) , que resultaram em atas de registro de preços nacionais. Ao final foram contratadas 4 empresas para o fornecimento de 3 tecnologias inovadoras diferentes: PVC/concreto; light steel frame/placa (sistema construtivo que utiliza perfis de aço galvanizado como elemento estrutural) ; e materiais compósitos (um sistema que usa fechamento em placas com núcleo de poliestireno expandido e gesso acartonado, revestidas com placa de poliéster reforçado com fibra de vidro) .
A partir do Registro de Preços Nacional (RPN) para atendimento às redes de ensino, os municípios e estados que optassem por aderir às atas relativas às metodologias inovadoras, ficariam responsáveis pela contratação dos fornecedores registrados, com a adesão por meio Sistema de Gerenciamento de Atas de Registro de Preços (SIGARP) . Para a obtenção dos recursos financeiros seria necessário o registro prévio no Plano de Ações Articuladas (PAR) , instrumento do 'Plano de Metas Compromisso Todos pela Educação', com a prévia pactuação de metas e com a assinatura dos termos de compromisso, conforme definido na Lei 12.695/2012.
Em nível nacional, deve-se registrar que o método inovador de construção de creches não atendeu aos seus objetivos, pois as 59 creches de fato concluídas até 2016 não atingiram 2% do total de 3.629 obras contratadas (peça 3, p. 8) .
No que tange ao Estado do Rio Grande do Sul, a construção de creches e pré-escolas por meio de método inovador ficou a cargo da empresa MVC Componentes Plásticos S.A., com a qual foram contratadas 208 creches, distribuídas em 102 Municípios, o que resultaria em um total de 19.860 crianças a serem atendidas. Destas creches, apenas quatro foram concluídas até 2016.
Diante disso, foi prolatado o Acórdão 3073/2016-TCU-Plenário, de 30/11/2016, sob relatoria da Ministra Ana Arraes, onde se decidiu:
Acórdão 3073/2016-TCU-Plenário
9.1. determinar ao Fundo Nacional de Desenvolvimento da Educação - FNDE que:
9.1.1. apresente, no prazo de 45 (quarenta e cinco) dias a contar da notificação, plano de ação que contemple medidas para urgente retomada, incluindo vigilância e proteção, previsão de prazos e responsáveis, com vistas à conclusão das obras que se encontram paralisadas ou abandonadas e ainda não foram migradas da metodologia inovadora, relativas ao programa Proinfância e contratadas à MVC Componentes Plásticos S.A. por municípios do Estado do Rio Grande do Sul em decorrência do edital de regime diferenciado de contratações públicas para registro de preços 94/2012 (obras registradas no Sistema Integrado de Monitoramento do Ministério da Educação - Simec sob os números 19965, 20018, 24374, 24532, 24534, 24535, 24536, 24571, 24579, 24581, 24582, 24583, 24609, 24612, 24625, 24626, 1001607, 1001862, 1002789, 1003821, 1005181, 1005183, 1005289, 1005554, 1009210, 1009318 e 1012840) ;
9.1.2. no caso de as vigências dos instrumentos firmados para execução das obras identificadas no item anterior já tiverem se exaurido, implemente as providências necessárias para cobrar as prestações de contas porventura não apresentadas e analisá-las, instaurando, se for o caso, as devidas tomadas de contas especiais nos prazos legalmente fixados; e 
9.1.3. instaure procedimento administrativo no qual sejam garantidos o contraditório e a ampla defesa, com vistas a aplicar à MVC Componentes Plásticos S.A. as sanções estabelecidas na cláusula 24 do referido edital, em especial o impedimento de licitar e contratar com a Administração Pública pelo prazo de até 5 (cinco) anos, em face dos achados desta fiscalização.
9.2. recomendar ao Fundo Nacional de Desenvolvimento da Educação - FNDE que oriente os municípios do Estado do Rio Grande do Sul que firmaram contrato com a MVC Componentes Plásticos S.A. em decorrência do mencionado Edital 94/2012 e cujas obras se encontram atrasadas, paralisadas ou abandonadas, a fim de que adotem, se ainda não o tiverem feito, medidas administrativas e/ou judiciais cabíveis para:
9.2.1. garantir a conclusão das obras e/ou obter o ressarcimento de prejuízos causados aos cofres públicos e à efetividade do programa Proinfância;
9.2.2. preservar o patrimônio público eventualmente em situação de risco; e
9.2.3. aplicar as sanções devidas à empresa.
9.3. determinar à Secretaria de Controle Externo no Estado do Rio Grande do Sul - Secex/RS que monitore o cumprimento dos itens 9.1 e 9.2 deste acórdão.
O monitoramento determinado no item 9.3 do Acórdão passou a ser realizado no âmbito do presente processo, no qual são analisadas as medidas adotadas pelo FNDE visando atender às determinações e recomendações do TCU.
Inicialmente, foi encaminhada notificação ao presidente do FNDE, Gastão Dias Vieira, dando conta das determinações e recomendações do Tribunal por meio do Ofício 2153/2016-TCU/SECEX-RS, de 9/12/2016 (peça 4) , com ciência em 16/12/2016 (peça 5) . As respostas técnicas da Autarquia foram encaminhadas ao TCU na gestão do novo Presidente Sílvio de Souza Pinheiro, por meio dos ofícios 2436/2017/Dirad-FNDE, de 26/1/2017 (peça 7) ; 2756/2017/Compa/Cgimp/Digap-FNDE, de 30/1/2017 (peças 8 e 9) e 4476/2017/Diade/Cgcap/ Difin-FNDE, de 14/2/2017 (peça 10) .
Da análise das respostas, a instrução da unidade técnica (peça 11) constatou o não atendimento pelo FNDE aos itens 9.1.1, 9.1.3 e 9.2 do Acórdão 3073/2016-TCU-Plenário, de 30/11/2016, diante do que foi expedida diligência diretamente ao presidente do FNDE, Silvio de Sousa Pinheiro, por meio do Ofício 0224/2017-TCU/SECEX-RS, de 30/3/2017 (peça 12) , onde foi solicitado:
a) encaminhar a este Tribunal o plano de ação objeto da determinação do item 9.1.1 do Acórdão 3073/2016-TCU-Plenário, cujo prazo para atendimento já se encontra vencido, com o alerta de que pode haver imputação de sanções face ao descumprimento da deliberação, considerando a gravidade dos problemas verificados pelo TCU. Informo que no Ofício 2756/2017/Compa/Cgimp/Digap-FNDE, de 30/1/2017, enviado ao TCU, foi mencionado que o órgão procederia à elaboração do plano de ação, mas não houve informação complementar posterior;
b) informar e comprovar se houve medidas efetivamente realizadas após a prolação do Acórdão para atender a recomendação do item 9.2, visto que a resposta do órgão foi genérica, alegando que tem orientado os municípios, mas ressalvando que lhes cabe a competência de gestão do contrato;
c) informar o andamento e eventual resultado do procedimento administrativo instaurado visando  aplicar à MVC Componentes Plásticos S.A. as sanções estabelecidas na cláusula 24 do Edital FNDE 94/2012, [item 9.1.3 do Acórdão,] ressaltando-se que  o TCU já se manifestou no sentido de ter ocorrido, além da inexecução contratual passível de sanção a ser aplicada pelos municípios, a efetiva infração ao procedimento licitatório e descumprimento de obrigações assumidas na Ata de Registro de Preços, obrigando à imputação das sanções por parte do FNDE, respeitados o contraditório e a ampla defesa. Informar, ainda, o resultado da avaliação da Administração quanto à natureza das infrações, medida que foi proposta pelo Procurador Federal ao final do parecer consignado na Nota 4/2017/CGJUR/PFFNDE/PGE/AGU, ressaltando-se que tal avaliação deve ser efetuada à luz do entendimento já consignado pelo TCU no presente processo.
 (Sublinhamos) .
Em resposta, o FNDE encaminhou os ofícios 11400/2017/Comap/Cgimp/Digap-FNDE, de 19/4/2017 (peça 14) , e 21005/2017/Diade/Cgcap/Difin-FNDE, de 20/7/2017 (peça 15) .
A autarquia trouxe informações subsidiárias ao solicitado no Ofício 0224/2017-TCU/SECEX-RS, de 30/3/2017 (peça 12) , por meio dos seguintes expedientes: i) Ofício 26892/2017/Asesp/Gabin-FNDE, de 8/9/2017 (peça 18) ; ii) Ofício 39718/2017/Diade/Cgapc/Difin-FNDE, autuado no TCU em 11/1/2018 (peça 19, p. 1-26) .
Visando complementar as informações, o presidente do FNDE Silvio de Sousa Pinheiro foi novamente diligenciado por meio do Ofício 41/2018-TCU/SECEX-RS, de 29/1/2018 (peça 21) , solicitando o seguinte:
a) informar os prazos de previsão de conclusão de cada uma das etapas do Plano de Ação encaminhado por meio do Ofício 26892/2017/Asesp/Gabin-FNDE; além disso, informar o andamento das medidas que estão sendo adotadas com suporte no mencionado plano; 
b) informar se já foi editada a Resolução cuja minuta foi encaminhada ao TCU, no mesmo ofício; em caso positivo, encaminhar cópia, se não, informar a previsão para a sua publicação; 
c) encaminhar outras informações que entender necessárias sobre a retomada de obras paralisadas.
 (Sublinhamos) .
Foi estabelecido o prazo de 15 dias para atendimento à diligência, cujo aviso de recebimento (peça 22) foi entregue em 8/2/2018, e, portanto, teria o seu vencimento em 23/2/2018. Antes disso, o FNDE solicitou prorrogação de prazo (peça 23) , que foi concedido até 22/3/2018 (peça 24) . 
A resposta veio por meio do Ofício nº 10208/2018/Asesp/Gabin-FNDE, assinada em 11/04/2018 (peça 26) , por Rodrigo de Oliveira Santos Rossi Assessor Especial do Presidente, que foi protocolado intempestivamente no TCU em 16/4/2018 pois, segundo justificativa do gestor, estava-se aguardando as decisões da última reunião do Grupo de Trabalho Interministerial.
Outrossim, o FNDE trouxe o Ofício nº 17659/2018/Asesp/Gabin-FNDE, em 29/5/2018 (peça 27) , assinado pelo mesmo Assessor Especial do Presidente apresentando informações complementares à resposta anterior (Ofício nº 10208/2018/Asesp/Gabin-FNDE, de 16/4/2018) , que é objeto do exame abaixo.
EXAME TÉCNICO
Examinam-se as respostas do FNDE encaminhadas na gestão do Presidente Silvio de Souza Pinheiro, trazidas ao Tribunal em diferentes ofícios que serão analisados separadamente para cada item do Acórdão.
Item 9.1.1 do Acórdão 3073/2016-TCU-Plenário
Ofício 2153/2016-TCU/SECEX-RS - Comunicação de Decisão
Em relação ao Ofício 2153/2016-TCU/SECEX-RS, de 9/12/2016 (peça 4) , o FNDE informou por meio dos ofícios 2436/2017 (peça 7) ; 2756/2017 (peças 8 e 9) , e; 4476/2017 (peça 10) que seria efetuada análise caso a caso das obras referidas no item 9.1.1, no intuito de estabelecer um plano de ação, à exceção da obra relativa ao ID 1012840, que já teria procedido à reformulação da metodologia inovadora para convencional, por encontrar-se na época com avanço físico inferior a 15% (peça 8, p. 1-3) .
Análise
Apesar de o FNDE ter informado que procederia ao tratamento individualizado das obras mencionadas para a elaboração do plano de ação, não apresentou novas informações no prazo estipulado de 45 dias. Devido a isso, foi proposto pela unidade técnica do TCU diligenciar o FNDE requerendo o plano de ação exigido no item 9.1.1 do Acórdão 3073/2016-TCU-Plenário, cujo prazo para atendimento já se encontrava vencido, com o alerta de que poderia haver imputação de sanções face ao descumprimento da deliberação, considerando a gravidade dos problemas verificados pelo TCU.
Ofício 0224/2017-TCU/SECEX-RS - Diligência
Em resposta ao Ofício 0224/2017-TCU/SECEX-RS, de 30/3/2017 (peça 12) , no tocante ao  item 9.1.1 do Acórdão, o FNDE apresentou esclarecimentos por meio dos ofícios 11400/2017/Comap/ Cgimp/Digap-FNDE (peça 14) e 21005/2017/Diade/Cgcap/Difin-FNDE (peça 15) , onde o Coordenador Geral de Implementação e Monitoramento de Programas e Projetos Educacionais, informou (peça 14, p. 3) que estavam sendo encaminhados ofícios aos municípios com a seguinte orientação para retomada dos serviços: 
i) para obras paralisadas com contratos não rescindidos, deveria ser identificado o motivo da paralisação e implementar as medidas necessárias para retomada, com aplicação de penalidades previstas no contrato; 
ii) para obras com execução física inferior a 15% e com fundação já construída, haveria possibilidade de se solicitar reformulação do projeto de metodologia inovadora para convencional, sem prejuízo de aplicar as penalidades aplicáveis; 
iii) obras com execução superior a 15%, diante da inviabilidade, em geral, da reformulação do projeto, o município estaria autorizado a buscar outra empresa apta a executar o projeto inicial por meio de processo licitatório; 
iv) encaminhar informações sobre a situação das obras, abrangendo relatório técnico e fotográfico, boletins de medição, motivos da paralisação, penalidades aplicadas, medidas judiciais adotadas, e sugestão de soluções para retomada; 
v) por último, estaria sendo reiterado aos municípios da obrigação do gestor municipal zelar pela integridade física das obras. 
Análise
O item 9.1.1 do Acórdão apresenta relação de obras registradas no sistema Simec que haviam sido identificadas pela equipe de auditoria com abandono ou paralisação. Esses eram os casos mais graves entre as obras contratadas no estado do Rio Grande do Sul, os quais deveriam ter uma solução mais urgente, quais sejam: 19965, 20018, 24374, 24532, 24534, 24535, 24536, 24571, 24579, 24581, 24582, 24583, 24609, 24612, 24625, 24626, 1001607, 1001862, 1002789, 1003821, 1005181, 1005183, 1005289, 1005554, 1009210, 1009318 e 1012840.
Na primeira informação apresentada pelo FNDE (Ofício 2756/2017/Comap/Cgimp/Digap-FNDE - peça 8, p. 1-3) , a entidade sustentou que estaria monitorando e orientando os municípios com obras paralisadas ou em atraso, com relação às medidas que deveriam ser adotadas, e que seria efetuada análise caso a caso das obras listadas no item 9.1.1, no intuito de estabelecer um plano de ação, à exceção da relativa ao ID 1012840, que já teria procedido a reformulação da metodologia inovadora para convencional, por se encontrar com avanço físico inferior a 15%. 
Nesse sentido, a entidade encaminhou o Ofício nº 21005/2017/Diade/Cgcap/Difin-FNDE, de 20/7/2017 (peça 15, p. 1-4) , onde traz tabelas especificando quais os municípios se encontravam com as contas em atraso e quais ainda estavam dentro do prazo de apresentação naquela data, e ainda informando ter solicitado aos gestores municipais as respectivas prestações de contas, com notificação eletrônica via Sistema de Gestão de Prestação de Contas (Sigpc) . Esclarece que depois de finalizados os procedimentos em âmbito interno e caso persistisse a referida omissão, seriam adotadas as medidas previstas na Instrução Normativa (IN) nº 76/2016, do Tribunal de Contas da União.
A análise realizada pela unidade técnica no Rio Grande do Sul constatou que não houve apresentação do plano de ação nos moldes especificados, estando o prazo já esgotado. 
Análise
Assim, em relação ao item 'a' da diligência contida no Ofício 0224/2017-TCU/SECEX-RS, no que se refere ao item 9.1.1 do Acórdão, constatou-se que o FNDE informou sobre a situação das obras no Rio Grande do Sul, mas deixou de trazer o plano de ação requerido. Devido a isso, inicialmente considerou-se propor nova diligência à Autarquia para se obter essa informação. Todavia, comunicação posterior (peças 18 e 19) do FNDE supriu essa lacuna, conforme será analisado abaixo, onde se considera atendido o item 9.1.1 do Acórdão.
Ofício 26892/2017/Asesp/Gabin-FNDE
Complementando as informações a respeito do item 'a' da diligência contida no Ofício 0224/2017-TCU/SECEX-RS (item 9.1.1 do Acórdão) , sobre apresentação de plano de ação, o FNDE esclarece no Ofício 26892/2017/Asesp/Gabin-FNDE, de 8/9/2017 (peça 18) , que foi elaborado o Plano de Ação ali anexado (peça 18, p. 9-21) , visando apresentar soluções para cada modelo de construção existente, considerando as obras que se encontram inacabadas por estarem os termos de compromisso ou convênios vencidos, bem como as obras paralisadas por deficiências na execução por parte das empresas contratadas para a metodologia construtiva inovadora.
Também informa que o Plano de Ação foi divido em cinco fases, para as quais foram designados os seguintes setores responsáveis:
I - Diagnóstico da situação atual. Responsável: Diretoria de Gestão, Articulação e Projetos Educacionais/DIGAP;
II - Instituição de Grupo de Trabalho para definir a atuação do FNDE. Responsáveis: Gabinete; Diretoria de Gestão, Articulação e Projetos Educacionais/DIGAP; Diretoria Financeira/DIFIN; Diretoria de Tecnolofia e Inovação/DIRTI, e; Diretoria de Administração/DIRAD;
III - Elaboração de estratégia de ação e proposição de soluções. Responsável: Grupo de Trabalho;
IV - Execução das soluções que se demonstrem viáveis. Responsável: FNDE, e;
V - Encerramento. Responsável: Gabinete.
Em relação às medidas de vigilância e proteção dos canteiros de obras das creches, informa que o Plano de Ação contempla diversas medidas, inclusive solicitar ao Ministério da Educação que inclua alerta no sistema SIMEC orientando os gestores para que contratem serviços de vigilância para garantir a segurança do canteiro de obras.
Análise
Diante dessas informações, considera-se atendido o item 9.1.1 do Acórdão.
Ofício nº 10208/2018/Asesp/Gabin-FNDE
Em resposta ao item 'a' do ofício 0041/2018-TCU/SECEX-RS (peça 21) , item 9.1.1 do Acórdão, a entidade informa por meio do Ofício nº 10208/2018/Asesp/Gabin-FNDE, de 16/4/2018 (peça 26) , que foi constituído um Grupo de Trabalho Interministerial (peça 26, p. 6-18) com representantes do MEC, FNDE, MPDG, CGU e Casa Civil, que se reuniu por cinco vezes, de 6/10/2017 a 2/2/2018, quando elaborou relatório contendo propostas efetivas para a retomada ou o cancelamento das obras que utilizaram metodologia construtiva inovadora. A principal proposta foi a minuta de normativo (Resolução nº 03/2018) , que possibilita a reformulação de projeto de obras com metodologia inovadora para metodologia convencional, bem como o cancelamento de obras não iniciadas, remanejando esses recursos para as 872 obras inacabadas (peça 26, p. 3) .
Destaca o gestor que o FNDE possuía passivo financeiro com os entes federados e, consequentemente, com fornecedores, o que ocasionava grande quantidade de obras paralisadas e o crescimento desordenado da dívida, que chegava ao montante de R$ 10,6 bilhões, com restos a pagar na ordem de R$ 8,1 bilhões e R$ 650 milhões em compromissos financeiros de curto prazo. Com adoção de medidas visando reduzir a dívidas, ocorreu a quitação de todas as solicitações que se enquadravam nos critérios técnicos de pagamento no final do ano de 2017.
 Também é apresentado o cronograma do Plano de Ação com o objetivo de possibilitar a retomada das obras paralisadas e inacabadas de infraestrutura educacional dividido em cinco fases, as quais foram executadas conforme o cronograma abaixo.
Cronograma do Plano de Ação (peça 26, p. 2-3) 
	FASES DE IMPLANTAÇÃO
	EXECUÇÃO

	Fase 1 - Diagnóstico da Situação Atual.
	Foi realizado diagnóstico das obras e os dados atualizados foram incluídos no item I do Relatório Final do GT (Anexo I) .

	Fase 2 - Instituição de um Grupo de Trabalho para definir a atuação do FNDE.
	O Grupo de Trabalho foi instituído pela Portaria nº 695, de 20 de setembro de 2017.

	Fase 3 - Elaboração de estratégia de ação e proposição de soluções.
	O GT realizou uma série de proposições, as quais constam dos itens II e III do Relatório Final encaminhado. Ressaltamos que todas as propostas ainda deverão passar por análise de viabilidade pelas áreas técnicas do FNDE.

	Fase 4 - Execução das soluções que se demonstrem viáveis.
	Das soluções propostas, já foram efetivamente executadas:
I. Publicação da Resolução nº 03, de 23 de fevereiro de 2018, a qual dispõe acerca da possibilidade de retomada das obras inacabadas (Anexo II da resposta) ;
II. Elaboração e publicação de manual simplificado para adesão à Resolução supra mencionada (Anexo III da resposta) ;
III. Publicação da Portaria XX, de XXXX de 2018, que institui a Política de Gestão de Governança, Riscos e Controles Internos do FNDE.

	Fase 5 - Encerramento.
	Os trabalhos do GT foram encerrados com a assinatura do
Relatório Final, o qual dispõe sobre as soluções propostas pelo grupo. Destacamos que algumas medidas já foram executadas, conforme informado na fase anterior. No entanto, outras ainda aguardam manifestação das áreas técnicas do FNDE para garantir segurança a sua execução.

Análise
O FNDE trouxe o plano de ação elaborado pelo Grupo de Trabalho Interministerial instituído para viabilizar a retomada das obras inacabadas pela migração da metodologia inovadora para metodologia convencional, bem como o cancelamento das obras não iniciadas, elaborando minuta de normativo interno e informando ter sido executado o seu cronograma de atuação.
Verifica-se que a fase 4 do Plano de Ação previa a edição de portaria instituindo a Política de Gestão de Governança, Riscos e Controles Internos do FNDE. Em busca realizada no portal da autarquia, em 18/8/2020, constatou-se o lançamento de Plano de Integridade do FNDE e de um Programa de Formação Continuada em Governança por meio de oficinas virtuais abertas a todos os servidores da entidade, de 6/5/2019 a 10/5/2019 (https://www.fnde.gov.br/index.php/acesso-a-informacao/institucional/area-de-imprensa/noticias/item/12863-programa-de-integridade-do-fnde-pretende-prevenir-fraudes-e-desvios-de-conduta) . 
Constata-se que a resposta atende ao que foi indagado no item 'a' do Ofício 0041/2018-TCU/SECEX-RS (item 9.1.1 do Acórdão) .
Ofício nº 10208/2018/Asesp/Gabin-FNDE
Em resposta ao item 'c' do ofício 0041/2018-TCU/SECEX-RS (peça 21) , item 9.1.1 do Acórdão, o gestor informa no seu Ofício nº 10208/2018/Asesp/Gabin-FNDE (peça 26, p. 3-4) que inicialmente foram contratadas 3.629 obras para construção de creches utilizando metodologia de construção inovadora em todo o país, das quais 2.200 passaram para a metodologia convencional, restando 1.400 obras na metodologia inovadora. Destas, 142 estão localizadas no Rio Grande do Sul, na seguinte situação:
	SITUAÇÃO DAS OBRAS
	NÚMERO DE OBRAS

	Cancelada
	10

	Inacabada
	3

	Paralisada
	28

	Ativa
	101

	Total
	142

As obras com o status de 'Ativa', representam de mais de 70% do total, e o responsável informa que nesse grupo as obras encontram-se nas seguintes fases: reformulação (63) ; planejamento pelo proponente (19) ; licitação (2) ; execução (12) , ou; já foram concluídas (5) .
Análise
A resposta atende ao item 'c' do Ofício 0041/2018-TCU/SECEX-RS (item 9.1.1 do Acórdão) .
Ofício nº 17659/2018/Asesp/Gabin-FNDE
Complementando a resposta ao item 'a' do ofício 0041/2018-TCU/SECEX-RS (peça 21) , item 9.1.1 do Acórdão, o gestor encaminha no seu Ofício nº 17659/2018/Asesp/Gabin-FNDE, de 29/5/2018 (peça 27) , o Relatório Final do Grupo de Trabalho instituído com o objetivo de analisar dificuldades e formular solução técnica para retomada ou cancelamento das obras enquadradas na metodologia construtiva inovadora (MI) , e que resultou nas indicações contidas no relatório final (peça 27, p. 9-17) e na minuta de normativo (peça 27, p. 4-7) , a qual desembocou na Resolução FNDE 3/2018 (peça 26, p. 19) .
Observa-se também que o anexo I da minuta do normativo (peça 27, p. 8) traz cronograma para retomada das obras, conforme reproduzido abaixo:
Cronograma para retomada das obras
	Etapa
	Prazo

	1- Prazo para que os entes federados entreguem os documentos técnicos ao FNDE
	30/05/2018

	2 - Validação pelo FNDE dos projetos técnicos e análise de viabilidade
	30/06/2018

	3 - Publicação do edital de licitação, quando necessário
	31/07/2018

	4 - Retomada física das obras
	31/12/2018

	5 - Conclusão das obras
	31/12/2019

Todavia, constata-se que a Resolução FNDE 3/2018 (peça 26, p. 19) não trouxe o cronograma acima, limitando-se a estabelecer prazo limite de 31/12/2018 para que as prefeituras apresentassem laudo técnico sobre o estado da obra inacabada, a viabilidade da sua reformulação para metodologia convencional, e a respectiva aprovação do laudo pelo FNDE (§§ 1º e 2º) .
Observa-se que tanto o § 2º, art. 2º da minuta de resolução sugerida pelo Grupo de Trabalho interministerial (peça 27, p.6) , quanto o § 3º, art. 2º da Res. 3/2018 (peça 26, p. 19) , que foi editada na esteira dessa minuta, dispõem que a aprovação do projeto da prefeitura 'não acarretará a assunção de compromisso financeiro por parte do FNDE'. Com isso, fica a critério da Autarquia assinar o novo termo de compromisso ou não, o que pode fazer com que obras de creches abandonadas ou paralisadas permaneçam nessa situação, mesmo se estiverem tecnicamente enquadradas na aludida Resolução.
Segundo o Relatório Final do Grupo de Trabalho, o programa Proinfância tem o seguinte objetivo (peça 27, p. 9) :
O Proinfância foi instituído pela Resolução CD/FNDE nº 6, de 24 de abril de 2007, com os seguintes objetivos: expansão da rede física de atendimento da educação infantil pública, melhoria da infraestrutura de creches e pré-escolas existentes e ampliação do acesso à educação infantil.
O Governo Federal criou o Programa por considerar que a construção de creches e pré-escolas de educação infantil, bem como a aquisição de equipamentos para a rede física escolar desse nível educacional são indispensáveis à melhoria da qualidade da educação.
Os benefícios esperados com os resultados do Programa estão focados no aumento da oferta de vagas em creches e pré-escolas e atendimento a crianças menores de seis anos de idade na educação infantil.
 (Sublinhamos) .
O Relatório Final também informa que em 2018 havia uma carteira de 1.421 obras de metodologia inovadora, na seguinte situação:
Situação de obras de metodologia inovadora no Brasil
	Situação
	Quantidade
	Percentual

	Concluídas
	83
	5,8

	Em reformulação
	28
	2,0

	Em execução
	110
	7,7

	Inacabadas
	14
	1,0

	Em licitação
	7
	0,5

	Não Iniciadas
	826
	58,1

	Canceladas
	194
	13,7

	Paralisadas
	159
	11,2

	TOTAL
	1421
	100,0

O § 3º, art. 2º da Res. 3/2018 (peça 26, p. 19) deixa a critério do FNDE assinar novo convênio de obras com o município, e com isso permanece o risco de não ocorrer a destinação de recursos financeiros para conclusão das creches e escolas da pré-infância que estejam em situação de reformulação, inacabadas ou paralisadas, que somam 201 unidades no Rio Grande do Sul, comprometendo a melhoria da educação infantil.
Ao final o Grupo de Trabalho apresentou as seguintes recomendações:
a) Número de 826 obras não iniciadas cuja solução recomendada é o cancelamento dos contratos para obtenção de margem orçamentária que poderá ser remanejada para obras com potencial de reformulação e/ou retomada em 2018;
b) Adoção de mecanismos de flexibilização para a retomada das obras, permitindo modificações na execução que não comprometam o projeto original, dentro de margens de tolerância especificadas pelo FNDE;
c) Remanejamento de recursos para obras em municípios que possuam mais de um termo de compromisso (TC) para cada empreendimento. De forma similar, seriam adotadas alternativas para municípios que possuam um TC para vários empreendimentos e, por fim, soluções para os municípios que possuam apenas um empreendimento pactuado;
d) Mudanças nas normas que tratam da execução das obras MI, mediante Resolução do FNDE com definição de regras, cronograma, prazos e enquadramento de obras que poderão ser retomadas ou canceladas de acordo com a estratificação por percentual de conclusão e alternativas a serem apresentadas aos entes federados para viabilizar a construção das creches;
e) Reformulação ou retomada de obras com potencial de conclusão, entre as 159 paralisadas, identificadas pelo GT;
f) Além das alternativas anteriores, seriam adotados mecanismos de soluções considerando o percentual de execução das 159 obras paralisadas, conforme estratificação abaixo descrita:
i. Obras com até 5% de execução: Cancelar sem ônus para o município;
ii. Obras de 6% até 20% - Definir prazo para conclusão com proposta de medidas sancionadoras;
iii. Obras de 21% até 80% - Reformular com a MI ou Metodologia Tradicional
iv. Acima de 80% - Definir prazo para conclusão.
Observação: Para as obras entre 20% e 80% de execução, o FNDE deverá definir a necessidade do aporte de recursos adicional para sua conclusão.
Análise
Do exame das respostas aos itens 'a', 'b' e 'c' do Ofício 0041/2018-TCU/SECEX-RS, de 29/1/2018, referentes ao item 9.1.1 do Acórdão 3073/2016, constata-se que as indagações foram atendidas.
Item 9.1.2 do Acórdão 3073/2016-TCU-Plenário
Ofício 2153/2016-TCU/SECEX-RS
Em resposta ao Ofício 2153/2016-TCU/SECEX-RS, de 9/12/2016 (peça 4) , no que diz respeito ao item 9.1.2 do Acórdão 3073/2016, o Diretor de Gestão, Articulação e Projetos Educacionais do FNDE informou, por meio do Ofício 2756/2017/Compa/Cgimp/Digap-FNDE (peça 8, p. 1-3) , que os instrumentos contratuais citados no item 9.1.1 do Acórdão estavam vigentes à época da informação, encaminhando cópia das telas do Sistema Integrado de Monitoramento, Execução e Controle do Ministério da Educação (SIMEC) , mostrando a situação de vigência dos contratos (peça 8, p. 4-22; peça 9) , sendo que o item 9.1.2 do Acórdão determinava cobrança de prestação de contas apenas para aqueles já vencidos. 
Posteriormente, por meio do Ofício 4476/2017/Diade/Cgcap/Difin-FNDE (peça 10) , a Entidade comunica que foi encerrado, em 1/2/2017, o prazo final de execução das obras do Termo de Compromisso 6514/2013, celebrado com o município de Nova Hartz/RS, e que a prestação de contas final a ser inserida no Sistema de Gestão de Prestação de Contas (SiGPC) teria o prazo até 2/4/2017, a partir de quando seria examinada.
Análise
Verifica-se que o órgão está acompanhando as obras mencionadas no Acórdão, se comprometendo a examinar as prestações de contas considerando o que foi apontado no relatório de auditoria que culminou na deliberação.
A instrução da unidade técnica que analisou a determinação em análise (peça 11, p. 6) não propôs medidas para esse item, deixando para verificações posteriores o exame das providências adotas pelo FNDE, em especial para as obras listadas no item 9.1.1 do Acórdão em foco.
Ofício 0224/2017-TCU/SECEX-RS
Embora a entidade não tenha sido questionada a respeito das prestações de contas (item 9.1.2 do Acórdão) no ofício de diligência sob análise (peça 12) , o FNDE havia sido anteriormente comunicado (peça 4) do inteiro teor do Acórdão para que fossem adotadas 'as medidas previstas nos itens 9.1 e 9.2'.
Na resposta ao Ofício 0224/2017-TCU/SECEX-RS, de 30/3/2017 (peça 12) , trazida no Ofício 21005/2017/Diade/Cgcap/Difin-FNDE (peça 15) , a Diretoria Financeira atualizou a situação das prestações de contas informando: i) relação de termos de compromisso com municípios cujos gestores não registraram as prestações de contas no sistema SigPC (termos com prazo de vigência já encerrado) e que foram notificados quanto à omissão; ii) relação de termos de compromisso que ainda se encontravam em execução, portanto sem prestação de contas informada; iii) termos de compromisso com prestações de contas registradas aguardando análise; iv) foram anexadas notificações encaminhadas aos prefeitos e telas do sistema SigPC para comprovação da situação das prestações de contas (peça 15, p. 1-49) .
Análise
Entende-se que a resposta atende o item 9.1.2 do Acórdão.
Ofício 39718/2017/Diade/Cgapc/Difin-FNDE
Outrossim, por meio de novo expediente, Ofício 39718/2017/Diade/Cgapc/Difin-FNDE, autuado no TCU em 11/1/2018, o FNDE traz informações complementares (peça 19, p. 1-26) à situação da prestação de contas dos municípios, referente à determinação do item 9.1.2 do Acórdão, visando comprovar adoção de providências para sanar os inadimplementos.
De forma semelhante ao mostrado anteriormente (peça 15, p. 1-5) , o gestor mostra tabelas onde são atualizadas as situações dos municípios quanto ao dever de prestar contas, indicando aqueles que foram alertados, mas não prestaram contas (peça 19, p. 1-2) e, os que ainda se encontram em fase de execução contratual (peça 19, p. 2-3) .
Traz também o processo referente à prestação de contas da Prefeitura de Paracambi, RJ, de compra de veículo para o Programa Caminho da Escola, onde foi quitado o saldo do convênio e arquivado o processo (peça 19, p. 4-26) . Aparentemente, esse processo foi anexado por engano, pois não guarda relação com o assunto tratado nos presentes autos.
Análise
Aqui, também se verifica atendimento ao item 9.1.2 do Acórdão 3073/2016-TCU-Plenário.
Portanto, do exame dos inúmeros ofícios trazidos pelo FNDE, verifica-se atendimento ao item 9.1.2 do Acórdão.
Item 9.1.3 do Acórdão 3073/2016-TCU-Plenário
Ofício 2153/2016-TCU/SECEX-RS
O Ofício 2153/2016-TCU/SECEX-RS, de 9/12/2016 (peça 4) , comunicando as decisões contidas no Acórdão em foco foi entregue em 16/12/2016 (peça 5) , no final da gestão do Presidente Gastão Dias Vieira. 
Todavia, a resposta técnica da Autarquia a respeito do item 9.1.3 do Acórdão foi encaminhada ao TCU na gestão do novo Presidente Sílvio de Souza Pinheiro, por meio do Ofício 2436/2017/Dirad-FNDE, de 26/1/2017 (peça 7, p. 1-3) .
Ofício 2436/2017/Dirad-FNDE
Em resposta ao Ofício 2153/2016-TCU/SECEX-RS, de 9/12/2016 (peça 4) , a Autarquia encaminhou resposta por meio do Ofício 2436/2017/Dirad-FNDE, de 26/1/2017 (peça 7, p. 1-3) , assinado pelo Diretor de Administração, Ricardo Rodrigues Alvarenga, sustentando, com base na Nota Técnica 1/2017/DGREP/COREP/CGARC/DORAD, de 6/1/2017 (peça 7, p. 6-11) , que a autarquia mantinha um entendimento diverso do exarado pelo TCU, quanto à responsabilidade perante os contratos firmados entre a empresa MVC e os diversos municípios. Segundo esse entendimento, baseado no Parecer Jurídico 12/2016/PF-FNDE/PGF/AGU, de 25/1/2016 (que não foi trazido aos autos na sua íntegra, mas foram apenas citados fragmentos) , a resolução dos problemas e eventual aplicação de sanções com relação às obras contratadas pelas prefeituras que aderiram ao Registro de Preços do Pregão Eletrônico 94/2012 caberiam exclusivamente aos municípios. Ao FNDE, como órgão gerenciador da ata de registro de preços, caberia atuar apenas em caso de descumprimento das obrigações com relação às suas próprias contratações. Sustenta o órgão que o ato de abandono ou execução irregular das obras configuraria inexecução contratual por parte do fornecedor perante o município contratante, e assim se enquadraria no art. 96, inc. III, 'b', do Decreto 7.581/2011, que regulamenta o Regime Diferenciado de Contratações Públicas.
Tal entendimento se baseava (peça 7, p. 9) fundamentalmente no Parecer Jurídico 12/2016/PF-FNDE/PGF/AGU, de 25/1/2016, e no disposto no Decreto 7.581/2011, que regulamenta o Regime Diferenciado de Contratações Públicas, nos seguintes termos:
Parecer Jurídico 12/2016/PF-FNDE/PGF/AGU, de 25/1/2016
Não compete ao FNDE, mas sim aos órgãos/entidades contratantes, a aplicação de sanções administrativas aos fornecedores registrados pelo descumprimento de obrigações assumidas nos contratos decorrentes de Ata de Registro de Preços, sem prejuízo da competência do FNDE para análise da prestação de contas dos recursos repassados aos entes municipais.
Decreto 7.581/2011
Art. 95. Caberá ao órgão gerenciador:
 (...) 
VIII- aplicar eventuais sanções que decorrerem:
a) do procedimento licitatório;
b) de descumprimento da ata de registro de preços, ressalvado o disposto no art. 96, inciso III do caput, alínea 'a'; e
c) do descumprimento dos contratos que celebrarem, ainda que não haja o correspondente instrumento;
Art. 96. Caberá aos órgãos ou entidades participantes: 
 (...) 
III - aplicar eventuais sanções que decorrerem: 
a) do descumprimento da ata de registro de preços, no que se refere às suas demandas; e 
b) do descumprimento dos contratos que celebrarem, ainda que não haja o correspondente instrumento.
O assunto foi apreciado pela Procuradoria Federal junto ao FNDE, que emitiu a Nota 4/2017/CGJUR/PFFNDE/PGE/AGU (peça 7, p. 14-17) , opinando no sentido de que 'cabe ao órgão gerenciador (no caso, o FNDE) aplicar as sanções decorrentes do procedimento licitatório ou do descumprimento da ata de registro de preços, bem como de contratos que tenha celebrado' (peça 7, p. 16) . A Procuradoria adota esse entendimento em razão dos fundamentos jurídicos já mencionados, acrescidos do § 1º, art. 6º do Decreto 7.892/2013, que regulamenta o Sistema de Registro de Preços: 
Decreto 7892/2013
Art. 6º  O órgão participante será responsável pela manifestação de interesse em participar do registro de preços, providenciando o encaminhamento ao órgão gerenciador de sua estimativa de consumo, local de entrega e, quando couber, cronograma de contratação e respectivas especificações ou termo de referência ou projeto básico, nos termos da Lei nº  8.666, de 21 de junho de 1993, e da Lei nº  10.520, de 17 de julho de 2002, adequado ao registro de preços do qual pretende fazer parte, devendo ainda:
 (...) 
§ 1º Cabe ao órgão participante aplicar, garantida a ampla defesa e o contraditório, as penalidades decorrentes do descumprimento do pactuado na ata de registro de preços ou do descumprimento das obrigações contratuais, em relação às suas próprias contratações, informando as ocorrências ao órgão gerenciador.    (Incluído pelo Decreto nº 8.250, de 2014) .
O cerne do entendimento sustentado pela Procuradoria do FNDE é o de que o órgão gerenciador somente será responsável por aplicar sanções relacionadas ao descumprimento do compromisso assumido na ata de registro de preços (como entendeu o Acórdão 3073/2016) nos contratos celebrados pelo próprio FNDE (o que não é o caso, pois os municípios é que foram contratantes) . Ao final, o encaminhamento dado pelo Procurador Federal (peça 7, p. 77) é a devolução do processo à Administração do FNDE para que esta verifique 'se as irregularidades apontadas pelo TCU caracterizam ou não infração ao procedimento licitatório ou descumprimento de obrigações assumidas na Ata de Registro de Preços, pois somente poderiam ser aplicadas sanções relativas à obrigações nos contratos firmados pelo FNDE. Caso se trate de obrigações de contratos firmados pelos próprios órgãos participantes (no caso, os Municípios) caberá a estes a aplicação das respectivas sanções contratuais'.
Análise
Observa-se que a interpretação do órgão, como premissa para a avaliação da responsabilidade sancionatória está correta, e não diverge do entendimento do TCU. A dúvida ocorreu na avaliação da extensão da infração, que para a Corte de Contas foi mais ampla do que somente a inexecução contratual com os municípios, abrangendo descumprimento da própria ata de registro de preços e aos termos do Edital (peça 28) , o que atrai a responsabilidade do FNDE como órgão gerenciador da ata, conforme estabelecido no art. 95, inciso VIII, 'b', do Decreto 7581/2011, acima transcrito.
Em suma, a empresa MVC, além de descumprir os contratos firmados com os municípios, também descumpriu itens do edital, e neste último caso cabe ao FNDE aplicar sanção à empresa contratada.
Ressalte-se que estava explicitada no edital a responsabilidade do FNDE, conforme constatou a equipe de fiscalização (peça 3, p. 25-26) :
90. (...) A Cláusula 24, por sua vez, elenca as possíveis sanções administrativas, sendo que o seu item 24.1 estabelece o que segue: 24.1. Fica impedido de licitar e contratar com a União, Estados, Distrito Federal ou Municípios pelo prazo de até 5 (cinco) anos, bem como demais cominações legais, o FORNECEDOR que: [...] 24.1.3. Ensejar o retardamento da execução ou da entrega do objeto da licitação sem motivo justificado; [...] 24.1.7. Der causa à inexecução total ou parcial do Contrato. 
91. O art. 3º da Lei 12.462/2011 apresenta diversos princípios para as licitações e contratações realizadas em conformidade com o RDC, dentre eles podemos mencionar o da vinculação ao instrumento convocatório. A vinculação ao edital é princípio básico de toda licitação, sendo o edital a lei interna da licitação.
Destaque-se que a Cláusula 24.1 do edital dispõe que fica impedido de licitar e contratar com a União (...) o fornecedor que retardar a execução ou entrega da obra ou der causa à inexecução total ou parcial do contrato. De modo que se trata de assunto da alçada do FNDE e, portanto, não há dúvida sobre a atribuição sancionatória da entidade, mesmo no caso de descumprimento do contrato da empresa com o município.
Destaca-se ainda o entendimento da Ministra Ana Arraes, em seu voto, acerca da responsabilidade do órgão concedente, trazendo deliberação anterior já prolatada nesse sentido (peça 2, p. 3) :
20. Diante disso, providências urgentes devem ser adotadas para enfrentar a situação, com destaque para a responsabilidade do ente repassador na solução dos problemas, considerando as circunstâncias destacadas no voto condutor do Acórdão 608/2015-TCU-Plenário (forma concentrada de contratação, padronização e pequeno número de construtoras envolvidas) . Portanto, manifesto aquiescência, salvo pequenos ajustes, com as propostas de encaminhamento formuladas pela equipe de auditoria, que objetivam precipuamente propiciar a continuidade das obras, a aplicação de sanções à empresa contratada e o fornecimento de subsídios a outras unidades ou outros entes com competência para atuar no acompanhamento do assunto [...]. (Sublinhamos) .
Constata-se que o entendimento do TCU vai ao encontro da essência do parecer da Procuradoria Federal e que a Administração deve atender ao determinado pelo TCU, por considerar que a infração ocorreu em relação ao edital da ata de registro de preços, não se tratando meramente de inexecução dos contratos firmados individualmente entre MVC e os municípios que aderiram à ata. Ou seja, cabe ao FNDE atender ao que foi consignado no Parecer do Procurador Federal, que é a avaliação da natureza das irregularidades, à luz do que o TCU já entendeu, de que ocorreu, além da inexecução contratual passível de sanção a ser aplicada pelos municípios, efetiva infração ao procedimento licitatório e descumprimento de obrigações assumidas na Ata de Registro de Preços, obrigando à imputação das sanções por parte do FNDE, respeitados o contraditório e a ampla defesa.
Ademais, o Ofício 2153/2016-TCU/SECEX-RS, de 9/12/2016 (peça 4) , solicitou ao FNDE para que informasse o resultado da avaliação da Administração quanto à natureza das infrações, proposto pelo Procurador Federal ao final do parecer consignado na Nota 4/2017/CGJUR/PFFNDE/PGE/AGU, alertando que o TCU já se manifestara no sentido de que ocorreu, além da inexecução contratual passível de sanção a ser aplicada pelos municípios, a efetiva infração ao procedimento licitatório e descumprimento de obrigações assumidas na Ata de Registro de Preços, obrigando à imputação das sanções por parte do FNDE, respeitados o contraditório e a ampla defesa.
Todavia, as respostas do FNDE (peças 14 e 15) não informaram sobre eventuais sanções aplicadas à MVC Componentes plásticos para atender à determinação contida no item 9.1.3 do Acórdão do TCU em pauta, nem se foi trazida resposta à Nota do Procurador Federal sobre a existência ou não de irregularidades cometidas pela empresa passíveis de apenação, objeto do aludido Acórdão.
A discordância da entidade quanto à determinação prolatada em Acórdão do TCU poderia ser objeto de medidas recursais previstas na Lei 8.443/1992 (Lei Orgânica) e no Regimento Interno do TCU. Todavia, o simples descumprimento da determinação torna os responsáveis sujeitos às sanções previstas nesses normativos.
Portanto, a ausência de resposta para o item 'c' da diligência referente ao item 9.1.3 do Acórdão 3073/2016-TCU-Plenário, ignorando o teor do voto da Ministra Ana Arraes mencionado no parágrafo 72 acima, fica evidenciado o descumprimento do item 9.1.3 do Acórdão.
Ofício 0224/2017-TCU/SECEX-RS
O TCU encaminhou diligência por meio do Ofício 0224/2017-TCU/SECEX-RS, de 30/3/2017 (peça 12) , dirigida ao presidente do FNDE Silvio de Sousa Pinheiro, indagando das providências adotadas para atender ao Acórdão 3073/2016. Em relação ao item 9.1.3 a Autarquia reafirma por meio do Ofício 26892/2017/Asesp/Gabin-FNDE, de 8/9/2017 (peça 18, p. 4-8) , os argumentos trazidos anteriormente ao processo (peça 7) , segundo os quais entende que o FNDE, enquanto órgão gerenciador da Ata de Registro de Preços, possui competência apenas para aplicar sanções referentes ao descumprimento da Ata de Registro de Preços, cabendo ao órgão participante sancionar as empresas em face de eventual inexecução contratual, com fundamento (i) na Nota Técnica 1/2017/DGREP/COREP/CGARC/DORAD, de 6/1/2017 (peça 7, p. 6-11, peça 18, p. 36-40) ; (ii) Nota 4/2017/CGJUR/ PFFNDE/PGF/AGU, de 24/1/2017 (peça 7, p. 14-17) ; (iii) no Parecer Jurídico 12/2016/PF-FNDE/PGF/AGU, de 25/1/2016, que não foi trazido aos autos na sua íntegra, mas foram apenas citados fragmentos (peça 7, p. 9) ; (iv) Nota 44/2017/DICAD/PGF/AGU, de 7/7/2017 (peça 18, p. 30-35) , e; (v) também no Despacho 64/2017/CGJUR/PFFNDE/PGF/AGU, de 21/7/2017 (peça 18, p. 50-52) .
Análise
O gestor no Ofício 26892/2017/Asesp/Gabin-FNDE, de 8/9/2017 (peça 18, p. 4-8) , traz os mesmos argumentos já apresentados anteriormente no Ofício 2436/2017/Dirad-FNDE, de 26/1/2017 (peça 7, p. 1-3) , e atacados na análise acima (parágrafos 69 a 78 desta instrução) , onde se concluiu que a resposta não elide a questão.
 Ademais, a resposta da Autarquia deixa de comentar a cláusula 24 do Edital 94/2012 (peça 28, p. 19) , questionada especificamente no item 'c' do Ofício 0224/2017-TCU/SECEX-RS, de 30/3/2017 (peça 12) , sob análise. 
Portanto, resta não atendida a determinação contida no item 9.1.3 do Acórdão, cabendo apenar o presidente da Autarquia, Silvio de Sousa Pinheiro, com aplicação de multa, conforme alertado no Ofício 0224/2017-TCU/SECEX-RS, de 30/3/2017 (peça 12) , que foi dirigido à sua pessoa.
Item 9.2 do Acórdão 3073/2016-TCU-Plenário
Ofício 2153/2016-TCU/SECEX-RS, de 9/12/2016 (peça 4) 
Quanto à recomendação do item 9.2 e seus itens, segundo a informação prestada pelo Diretor de Gestão, Articulação e Projetos Educacionais do FNDE por meio do Ofício 2756/2017/Comap/Cgimp/Digap-FNDE (peça 8, p. 1-3) , a autarquia sustenta que a adesão à ata de registro de preços para contratação da obra por meio de metodologia inovadora da MVC era discricionária do ente federado, o qual deveria avaliar a vantajosidade da contratação e se incumbir do acompanhamento e fiscalização da obra. Pondera que, mesmo nesse contexto, o FNDE estaria monitorando e orientando os municípios com obras paralisadas ou em atraso com relação às medidas administrativas e judiciais que deveriam ser adotadas.
Análise
Verifica-se que não houve qualquer medida adicional efetuada após a prolação do Acórdão, limitando-se o FNDE a referir de forma genérica que orienta os municípios, mas que a esses cabe a aplicação das sanções.
Diante disso, foi diligenciado o FNDE para informasse e comprovasse quais medidas foram adotadas para efetivamente atender a recomendação do item 9.2.
Ofício 0224/2017-TCU/SECEX-RS, de 30/3/2017 (peça 12) 
O FNDE informou (Ofício 11400/2017/Comap/Cgimp/Digap-FNDE - peça 14; e Ofício 21005/2017/Diade/ Cgcap/Difin-FNDE - peça 15) que expediu orientações aos municípios, conforme resposta ao item 'a' acima (item 9.1.1 do Acórdão) .
Análise
Entende-se que a resposta atende às recomendações dos subitens 9.2.1, 9.2.2, e 9.2.3 do Acórdão.
Ofício 26892/2017/Asesp/Gabin-FNDE, de 8/9/2017 (peça 18) 
O item 'b' da diligência do TCU (peça 12) indagou sobre as medidas adotadas para atender ao item 9.2 do Acórdão 3073/2016 (peça 1) , ou seja, recomendação ao FNDE para que orientasse os municípios do Rio Grande do Sul, com vistas a (i) garantir a conclusão das obras e/ou obter o ressarcimento de prejuízos causados aos cofres públicos e à efetividade do programa Proinfância (item 9.2.1) ; (ii) preservar o patrimônio público eventualmente em situação de risco (item 9.2.2) ; e (iii) aplicar as sanções devidas à empresa (item 9.2.3) . 
Quanto a isso, o FNDE encaminha resposta complementar ao item 9.2 do Acórdão, por meio do Ofício 26892/2017/Asesp/Gabin-FNDE, de 8/9/2017 (peça 18, p. 3) , encaminhando cópia do Ofício 11400/2017/Comap/Cgimp/ Digap-FNDE (peça 14, p. 1; peça 18, p. 22) , que traz a Informação 1078/2017- Cgimp/Digap/FNDE (peça 14, p. 3) onde se informa que  os entes beneficiários receberam as seguintes orientações: (i) nos casos em que não houve rescisão contratual, identificar os motivos da paralisação e tomar medidas para a retomada, inclusive com aplicação das penalidades oriundas do contrato; (ii) nas situações em que ocorreu a rescisão, e que a execução física da obra paralisada não for superior a 15%, o município poderá solicitar a migração do projeto de metodologia inovadora para a convencional; (iii) quando a execução da obra ultrapassar o limite de 15% o município deverá buscar, por meio de regular processo licitatório, a contratação de outra empresa para executar o projeto inicial.
Também destaca que estava em elaboração uma minuta de resolução (anexo III - peça 18, p. 24-27) , que abre a possibilidade de o município firmar novo convênio ou termo de compromisso com o objetivo de alcançar o objeto proposto em instrumentos cujos prazos de execução tenham se esgotado sem que o objeto inicialmente acertado tenha sido concluído (peça 18, p. 3) .
Por fim, o FNDE reitera (peça 18, p. 3, peça 14, p. 3) que a preservação do patrimônio e a aplicação de sanções são de competência dos municípios contratantes, e que a entidade vem orientando os entes a esse respeito.
Diante disso, constata-se atendimento aos itens 9.2.1, 9.2.2 e 9.2.3 do Acórdão 3073/2016-TCU-Plenário.
Ofício nº 10208/2018/Asesp/Gabin-FNDE, de 16/4/2018 (peça 26) 
Resposta ao item 'b' do ofício 0041/2018-TCU/SECEX-RS (peça 21) 
Conforme requerido, o gestor apresenta cópia da Resolução nº 3, de 23/2/2018, publicada no DOU em 26/2/2018 (peça 26, p. 19) .
Análise
Constata-se que a resposta atende ao item 'b' do Ofício 0041/2018-TCU/SECEX-RS.
O exame dos diversos expedientes apresentados pelo FNDE permite concluir pelo atendimento às recomendações contidas no item 9.2 do Acórdão.
Responsáveis
Os trabalhos de auditoria no FNDE foram realizados no período de 29/08/2016 e 07/10/2016, quando se encontrava na presidência o Sr. Gastão Dias Vieira (CPF XXX.965.533-XX) , Presidente de 6/4/2016 a 20/12/2016. O Acórdão 3073/2016-TCU-Plenário, sessão de 30/11/2016 (peça 1) , foi comunicado por meio do Ofício 2153/2016-TCU/SECEX-RS, de 9/12/2016 (peça 4) , cujo Aviso de Recebimento dos correios é de 16/12/2016 (peça 5) , ou seja, tudo dentro da gestão do Sr. Gastão Vieira.
A primeira resposta, por meio do Ofício 30255/2016/Dginf/Copac/Audit-FNDE (peça 6) , foi assinada por Gastão Dias Vieira em 20/12/2016, no último dia de sua gestão, e foi autuada no TCU em 26/12/2016. A última resposta do FNDE ocorreu por meio do Ofício 17659/2018/Asesp/Gabin-FNDE, protocolado no TCU em 29/5/2018 (peça 27) , ou seja, dentro do mandato do Sr. Silvio de Sousa Pinheiro (CPF XXX.730.715-XX) , Presidente do FNDE, de 21/12/2016 a 20/12/2018.
O período de gestão dos presidentes foi obtido em busca no portal do FNDE, no dia 22/8/2020, às 20:50 horas (http://www.fnde.gov.br/index.php/acesso-a-informacao/institucional/presidentes) .
A resposta contida no Ofício 30255/2016/Dginf/Copac/Audit-FNDE (peça 6) , assinada em 20/12/2016 pelo então presidente, Gastão Dias Vieira, informa que, no âmbito daquela autarquia, a demanda seria tratada nos termos da Portaria FNDE 434/2016, reproduzindo o seu art. 4º, § 2º dispondo que:
Portaria FNDE 434/2016, de 8/9/2016
Art. 4º As correspondências oriundas dos órgãos mencionados no caput do art. 2º, recebidas no protocolo, serão cadastradas no SEI e encaminhadas à Audit, para fins de recebimento e registro no sistema Integra. 
 (...) 
§ 2º As Diretorias deverão elaborar as respostas observando o prazo fixado para atendimento e, na excepcional impossibilidade de atender na data prevista, deverão solicitar tempestiva e diretamente ao órgão demandante a prorrogação de prazo, de modo fundamentado, efetuando imediatamente os registros correspondentes no Sistema Integra e anexando o respectivo documento.
 (Sublinhamos) .
Esse dispositivo da Portaria FNDE 434/2016 delega às diretorias a atribuição de responder às demandas dos órgãos de controle, aparentemente eximindo o presidente dessa responsabilidade. Em consulta ao portal da entidade, verifica-se que essa Portaria 'institui procedimentos para controle e atendimento das diligências e demandas de informações originárias dos órgãos de controle e dá outras providências' (sublinhamos) . Ficou estabelecido no § 2º do art. 2º que, 'as diligências que, por sua natureza estratégica, exijam a atuação da Presidência do FNDE deverão ter as manifestações das diretorias (...) devendo a resposta ser assinada pelo Chefe de Gabinete' (sublinhamos) . Somando-se a isso o caput do art. 7º, definindo que 'a Audit deve elaborar relatório mensal contendo as demandas atendidas e não atendidas, destacando as de maior criticidade e com vencimento iminente, para conhecimento da presidência' (sublinhamos) , não se pode eximir o dirigente máximo do FNDE da responsabilidade pelo atendimento à determinação contida no item 9.1.3 do Acórdão 3073/2016-TCU-Plenário.
Portanto, tendo em vista que a comunicação do Acórdão foi recebida no dia 16/12/2016 (peça 5) , e o mandato do Sr. Gastão Dias Vieira se encerrou em 20/12/2016, não seria razoável esperar que nesses últimos quatro dias de gestão fosse adotada a determinação do item 9.1.3 do Acórdão em questão. A última resposta do FNDE ocorreu por meio do Ofício 17659/2018/Asesp/Gabin-FNDE, protocolado no TCU em 29/5/2018 (peça 27) , ou seja, dentro do mandato do Sr. Silvio Pinheiro, presidente de 21/12/2016 a 20/12/2018, responsável pelo não atendimento à decisão do TCU, conforme matriz de responsabilização do apêndice 'A' abaixo.
CONCLUSÃO
Trata-se de monitoramento determinado no item 9.3 do Acórdão 3073/2016-TCU-Plenário, de 30/11/2016, em que se apreciou auditoria realizada no FNDE e em municípios do Estado do Rio Grande do Sul, na qual foram avaliadas as obras para construção de creches e pré-escolas contratadas junto à empresa MVC Componentes Plásticos S.A., onde se deliberou por expedir determinações e recomendações à Autarquia, cuja comunicação ocorreu por meio do Ofício 2153/2016-TCU/SECEX-RS, de 9/12/2016.
Foram expedidas duas diligências contidas no Ofício 0224/2017-TCU/SECEX-RS, de 30/3/2017, e no Ofício 0041/2018-TCU/SECEX-RS, de 29/1/2018, visando conhecer das medidas adotadas pelo FNDE.
O item 9.1.1 do Acórdão determinou fosse apresentado plano de ação com vistas à conclusão das obras que se encontravam paralisadas ou abandonadas, contratadas à MVC Componentes Plásticos S.A. por municípios do Estado do Rio Grande do Sul em decorrência do Edital FNDE 94/2012. Em relação a isso, foram apresentados cronograma com metas e responsáveis pelas ações, plano de ação definindo medidas a serem adotadas e com minuta de resolução permitindo aos municípios a repactuação dos convênios para migrar os projetos de creches de metodologia inovadora para metodologia convencional, e outras medidas. A minuta deu lugar à Resolução 3/2018.
Considera-se que foi atendida a determinação contida no item 9.1.1 do Acórdão.
O item 9.1.2 determinou que a entidade exigisse das prefeituras as prestações de contas dos convênios com prazo já expirado. Para isso, o FNDE encaminhou tabelas atualizadas da situação das prestações de contas informando: i) relação de termos de compromisso com municípios cujos gestores não registraram as prestações de contas no sistema SigPC (termos com prazo de vigência já encerrado) , e que foram notificados quanto à omissão; ii) relação de termos de compromisso que ainda se encontravam em execução, portanto sem prestação de contas informada; iii) termos de compromisso com prestações de contas registradas aguardando análise; iv) foram anexadas notificações encaminhadas aos prefeitos, e telas do sistema SigPC para comprovação da situação das prestações de contas 
Diante dessa resposta, considera-se que foi atendida a determinação do item 9.1.2 do Acórdão.
O item 9.1.3 do Acórdão determinou aplicar à MVC Componentes Plásticos S.A. as sanções estabelecidas na cláusula 24 da minuta de contrato Edital 94/2012, em especial o impedimento de licitar e contratar com a Administração Pública pelo prazo de até cinco anos.
Quanto a isso, a autarquia reafirma os argumentos trazidos anteriormente ao processo, segundo os quais entende que o FNDE enquanto órgão gerenciador da Ata de Registro de Preços, possui competência apenas para aplicar sanções referentes ao descumprimento da Ata de Registro de Preços, cabendo ao órgão participante sancionar as empresas em face de eventual inexecução contratual, com fundamento na Nota Técnica 1/2017/DGREP/COREP/CGARC/DORAD e no Parecer Jurídico 12/2016/PF-FNDE/PGF/AGU, de 25/1/2016, que não foi trazido aos autos na sua íntegra, mas foram apenas citados fragmentos.
O gestor apresenta diversos argumentos, mas deixa de comentar especificamente a cláusula 24 do Edital 94/2012, que deu azo à determinação exarada no Acórdão 3073/2016-TCU-Plenário, de 30/11/2016. 
O Acórdão 3073/2016-TCU-Plenário, de 30/11/2016, foi comunicado ao FNDE por meio do Ofício 2153/2016-TCU/SECEX-RS, de 9/12/2016, o qual foi reiterado pelo Ofício 0224/2017-TCU/SECEX-RS, de 30/3/2017, desta vez dirigido ao novo Presidente da Autarquia, Silvio de Sousa Pinheiro, quando se alertou sobre a possibilidade de aplicação de sanção no caso de descumprimento das determinações, esclarecendo-se que devido a esse alerta a eventual apenação prescindiria de prévia audiência conforme art. 268, § 3º do Regimento Interno do TCU.
A discordância da entidade quanto à determinação prolatada em Acórdão do TCU poderia ser objeto de medidas recursais previstas na Lei 8.443/1992 (Lei Orgânica) e no Regimento Interno do TCU. Todavia, o gestor se limitou a apresentar interpretação diversa do TCU em sua resposta sem adotar qualquer providência para cumprir com o item 9.1.3 do Acórdão 3073/2016, o que caracteriza descumprimento de determinação, tornando os responsáveis sujeitos a sanções.
Portanto, resta não atendida a determinação do item 9.1.3 do Acórdão 3073/2016-TCU-Plenário, cabendo apenar o Presidente da Autarquia, Silvio de Sousa Pinheiro, com aplicação de multa, conforme alertado no Ofício 0224/2017-TCU/SECEX-RS, de 30/3/2017, dirigido à sua pessoa.
Quanto à recomendação contida no item 9.2 do Acórdão, viu-se que foi plenamente atendida.
PROPOSTA DE ENCAMINHAMENTO
Diante do exposto, submetem-se os autos à consideração superior, propondo:
I) Em relação às determinações e recomendações do Acórdão 3073/2016-TCU-Plenário, de 30/11/2016:
considerar atendidas as determinações dos itens 9.1.1, 9.1.2 e a recomendação do item 9.2;
considerar não atendida a determinação contida no item 9.1.3, aplicando-se ao responsável, Silvio de Sousa Pinheiro (CPF XXX.730.715-XX) , Presidente do FNDE de 21/12/2016 a 20/12/2018, a multa prevista no art. 268, inciso VII c/c art. 58, inciso IV da Lei 8.443/1992, a qual prescinde de prévia audiência por ter sido alertado no Ofício 0224/2017-TCU/SECEX-RS, de 30/3/2017, conforme art. 268, § 3º do Regimento Interno do TCU, devendo o responsável comprovar perante o Tribunal, no prazo de quinze dias, o pagamento da multa aos cofres do Tesouro Nacional, cujo débito será atualizado monetariamente desde a data do acórdão condenatório até a data do efetivo pagamento, se for paga após o vencimento, conforme caput do art. 269 do Regimento Interno do TCU;
autorizar, desde já, a cobrança judicial da dívida caso o recolhimento não ocorra no prazo fixado, com a inclusão do nome do responsável no Cadastro Informativo de créditos não quitados do setor público federal (Cadin) com base respectivamente no art. 214, inciso III, alíneas 'a' e 'b' e, art. 219, inciso III, ambos do Regimento Interno do TCU;
depois de comprovada a quitação da multa, apensar definitivamente o presente processo de monitoramento ao TC Processo 020.299/2016-8."
É o relatório.

não há.

Não atuou.

MONITORAMENTO. OBRAS DO PROINFÂNCIA EM MUNICÍPIOS GAÚCHOS. BAIXA EFETIVIDADE DO PROGRAMA. CONTRATOS PARALISADOS, ABANDONADOS E REDUZIDO PERCENTUAL DE EXECUÇÃO. DETERMINAÇÕES E RECOMENDAÇÃO. ADOÇÃO DE MEDIDAS CORRETIVAS PELO FNDE. APRESENTAÇÃO DE PLANO DE AÇÃO. FALHAS CONTRATUAIS NAS EXECUÇÕES SOB COMPETÊNCIA DOS ENTES FEDERADOS CONTRATANTES. DETERMINAÇÕES E RECOMENDAÇÃO ATENDIDAS. DETERMINAÇÃO PREJUDICADA. CUMPRIMENTO DO ACÓRDÃO MONITORADO. ARQUIVAMENTO.

MONITORAMENTO (MON)

Secretaria de Fiscalização de Infraestrutura Urbana (SeinfraUrbana).

Trata-se de monitoramento do Acórdão 3073/2016-TCU-Plenário, prolatado a partir de auditoria realizada no Fundo Nacional de Desenvolvimento da Educação - FNDE e em municípios do Estado do Rio Grande do Sul, com o objetivo de avaliar a execuc¿ão de obras do Programa Nacional de Reestruturac¿a¿o e Aquisic¿a¿o de Equipamentos para a Rede Escolar Pu¿blica de Educac¿a¿o Infantil - Proinfa¿ncia, destinado à construc¿a¿o de creches e pre¿-escolas.
A execução do Proinfa¿ncia nos municípios gaúchos, infelizmente, não destoa do grave cenário constatado pelo TCU em diversas unidades federativas. A relevância social do programa, que recebeu mais de 9 bilhões de reais entre 2007 e 2014, restou, invariavelmente, comprometida pelos irrisórios números alcançados na construção de creches e pre¿-escolas.
A estratégia de adoção de metodologias construtivas inovadoras, padronizáveis, que conferissem celeridade à execução e maior controle por parte do FNDE levou à contratação, em âmbito nacional, de 3.629 obras a serem realizadas sob tais premissas. Quatro empresas foram contratadas para o fornecimento de três tecnologias inovadoras diferentes: PVC/concreto; light steel frame/placa (sistema construtivo que utiliza perfis de aço galvanizado como elemento estrutural) ; e materiais compósitos (um sistema que usa fechamento em placas com núcleo de poliestireno expandido e gesso acartonado, revestidas com placa de poliéster reforçado com fibra de vidro) . Daquele total de unidades contratadas, apenas 59 creches estavam concluídas em 2016.
No recorte específico deste processo, que abrange municípios do Estado do Rio Grande do Sul, a construção de creches e pré-escolas por meio de método inovador ficou a cargo da empresa MVC Componentes Plásticos S.A., signatária da ata de registro de preços decorrente do Edital de Regime Diferenciado de Contratações Pública 94/2012. Na sequência, a empresa foi contratada por diversos municípios gaúchos para execução de 208 creches, distribuídas em 102 unidades federativas, o que resultaria em um total de 19.860 crianças a serem atendidas. Destas creches, apenas quatro foram concluídas até 2016.
Nesse cenário, o TCU prolatou o Acórdão 3073/2016-TCU-Plenário para exigir a adoção de medidas corretivas. Em breve síntese, monitora-se, nesta oportunidade, as seguintes disposições do referido acórdão, todas direcionadas ao FNDE:
Item 9.1.1 - determinação para apresentação de plano de ação que contemple medidas para retomada e conclusão das obras paralisadas ou abandonadas;
Item 9.1.2 - determinação para, no caso de ultimada a vigência dos respectivos contratos de execução de obras, adoção de medidas para cobrar as prestações de contas e/ou eventual instauração das tomadas de contas especiais;
Item 9.1.3 - determinação para instauração de procedimento administrativo para apuração de responsabilidades contratuais da MVC Componentes Plásticos S.A.;
Item 9.1.4 - recomendação para orientação aos entes federativos contratantes acerca das medidas a serem tomadas para garantir a conclusão das obras, o ressarcimento ao erário, a preservação do patrimônio público e a eventual aplicação de sanções à contratada.
Os itens 9.1.1, 9.1.2 e 9.1.4 foram considerados cumpridos pela Secretaria de Fiscalização de Infraestrutura Urbana - SeinfraUrbana, responsável pelo feito. No entanto, a unidade instrutiva concluiu que a apuração de responsabilidades da empresa contratada, determinada no item 9.1.3, não foi atendida pelo FNDE. Por consequência, a SeinfraUrbana propôs a aplicação de multa do art. 58, inciso IV, da Lei 8.443/1992 ao ex-presidente da autarquia, Sílvio de Sousa Pinheiro.
II
Alinho-me às conclusões da SeinfraUrbana quanto ao cumprimento das medidas consignadas nos itens 9.1.1, 9.1.2 e 9.1.4 do Acórdão 3073/2016-TCU-Plenário, sem prejuízo dos destaques que considero pertinentes.
Em relação ao item 9.1.1, que possui destacada relevância em face da urgente necessidade de conferir efetividade ao Proinfância, o FNDE apresentou plano de ação com indicação das providências a serem adotadas para mitigar o cenário de obras abandonadas e paralisadas nos municípios gaúchos.
Um dos itens do referido plano contemplou a formação de um grupo de trabalho interministerial com representantes do Ministério da Educação, FNDE, do antigo Ministério de Planejamento Desenvolvimento e Gestão, da Controladoria-Geral da União e da Casa Civil. Diversas ações mitigadoras foram recomendadas no relatório final do grupo de trabalho, a exemplo da possibilidade de alteração de metodologia executiva das obras, remanejamento de recursos, definição de prazos para conclusão, adoção de medidas sancionadoras e aporte adicional de recursos para unidades em estágio avançado de execução física.
Adicionalmente, ainda como resultado do grupo de trabalho, foi editada a Resolução FNDE 03/2018, que possibilitou a reformulação de projeto de obras com metodologia inovadora para metodologia convencional e autorizou a convocação de entes federativos cujos contratos expiraram para firmar novos termos de compromisso para finalização das obras, o que vai ao encontro da determinação consignada no item 9.1.1 do Acórdão 3073/2016-TCU-Plenário.
O FNDE também apresentou diversas informações sobre os termos de compromisso firmados com os entes federativos com vistas ao cumprimento do item 9.1.2 do Acórdão 3073/2016-TCU-Plenário. Detalhou aqueles adimplentes com o dever de prestar contas, outros com notificação de pendência emitida e aqueles em execução. Assim, a determinação restou atendida.
Por último, no tocante à determinação do item 9.1.3 do Acórdão 3073/2016-TCU-Plenário, peço vênias para não acolher a proposta da SeinfraUrbana pela aplicação de multa ao ex-presidente do FNDE Sílvio de Souza Pinheiro. 
O referido dispositivo determinou à autarquia a instauração de "procedimento administrativo no qual sejam garantidos o contraditório e a ampla defesa, com vistas a aplicar à MVC Componentes Plásticos S.A. as sanções estabelecidas na cláusula 24 do referido edital, em especial o impedimento de licitar e contratar com a Administração Pública pelo prazo de até 5 (cinco) anos, em face dos achados desta fiscalização."
O FNDE alegou que, como órgão gerenciador da ata de registro de preços, apenas poderia atuar em caso de descumprimento das obrigações relacionadas à própria ata. Sustentou que o abandono ou a execução irregular das obras configuraria inexecução contratual por parte do fornecedor perante o município contratante.
A autarquia realizou diversas análises internas com vistas à avaliação da medida determinada pelo TCU. 
Por meio do Parecer nº 12/2016/PF-FNDE/PGF/AGU, a Procuradoria Jurídica da entidade manifestou-se sobre a possibilidade de o FNDE sancionar fornecedores contratados pelos entes federados para atendimento ao Programa Proinfância e concluiu que: 
 (...) não compete ao FNDE, mas sim aos órgãos/entidades contratantes, a aplicação de sanções administrativas aos fornecedores registrados pelo descumprimento de obrigações assumidas nos contratos decorrentes de Ata de Registro de Preços, sem prejuízo da competência do FNDE para análise da prestação de contas dos recursos repassados aos entes municipais.
Em nova manifestação, constante da Nota Técnica nº 1/2017/DGREP/COREP/CGARC/DIRAD, o FNDE consignou o seguinte entendimento (peça 7, p. 10, destaques acrescidos) : 
 (...) o ato de abandonar as obras, salvo melhor juízo, configura inexecução contratual por parte dos fornecedores contratados, de modo que a incumbência de acompanhar e monitorar a execução dos contratos, assim como de apurar as responsabilidades e aplicar eventuais sanções aos fornecedores, seria dos órgãos ou entidades contratantes, não tendo o FNDE, enquanto órgão gerenciador do registro de preços, legitimidade para atuar como se fosse parte nos contratos firmados, exceto se o próprio FNDE os tivesse firmado na condição de órgão contratante.
Na mesma linha, em análise consignada na Nota Técnica nº 13/2017/COREP/CGARC/DIRAD, o núcleo dirigente da autarquia acrescentou (peça 18, p. 4, com destaques adicionais) : 
[...] ratificamos nosso entendimento técnico no sentido de que não houve descumprimento por parte do fornecedor no que tange à obrigação firmada na Ata, pois o fornecedor não se recusou a firmar o mínimo de contratos a que estava vinculado (100) , já que foram assinados 370 contratos, segundo a própria CGU concluiu. Entendemos que a Ata firma o compromisso para futura contratação, se a demanda se configurar, enquanto o contrato firma a obrigação de entregar o objeto contratado, a partir da demanda configurada. Dessa forma, o fornecedor não firmou na Ata de Registro de Preços o compromisso de construir, pelo menos, 100 escolas, senão o de aceitar a contratação visando à construção de, pelo menos, 100 escolas, caso fosse demandado. Foram os contratos que, efetivamente, firmaram a obrigação de construção das creches, que, no caso concreto, totalizaram 370 unidades. Nesse caso, a paralisação, o abandono e o cancelamento das obras têm sede no descumprimento da obrigação factual que passou a se estabelecer individualmente no âmbito de cada contrato firmado, e não na Ata de Registro de Preços. 
Esclareça-se que a Ata vincula apenas os preços ofertados pelas licitantes vencedoras, versando sobre validade, reajustes e condições, ou seja, não há - nem poderia haver - qualquer menção ao cumprimento do objeto do contrato. 
Conforme determina o art. 2º, II, do Decreto 7.892/2013 - que regulamenta o Sistema de Registro de Preços - a Ata de Registro de Preços é "documento vinculativo, obrigacional, com característica de compromisso para futura contratação". Trata-se, portanto, de compromisso de manutenção de preços.
Por certo, foge ao arbítrio das unidades jurisdicionadas qualquer juízo de mérito para decidir pelo cumprimento ou não das medidas impositivas fixadas por esta Corte.  O inconformismo das partes lhes permite o manejo dos instrumentos recursais próprios, mas não o descumprimento por critérios de conveniência, oportunidade ou discordância.
No entanto, considero que, de um lado, as medidas internas adotadas pelo FNDE indicam que a decisão do TCU não foi imotivadamente desconsiderada e, de outro, que as responsabilidades exigíveis da autarquia vão ao encontro das justificativas que apresentou.
Segundo disposto no Decreto 7.581/2011, que regulamenta o Regime Diferenciado de Contratações Públicas (Lei 12.462/2011) , fundamento legal do Edital 94/2012 conduzido pelo FNDE (destaques acrescidos) :
Art. 95. Caberá ao órgão gerenciador:
VIII - aplicar eventuais sanções que decorrerem:
a) do procedimento licitatório;
b) de descumprimento da ata de registro de preços, ressalvado o disposto no art. 96, inciso III do caput, alínea "a"; e
c) do descumprimento dos contratos que celebrarem, ainda que não haja o correspondente instrumento;
Art. 96. Caberá aos órgãos ou entidades participantes:
III - aplicar eventuais sanções que decorrerem:
a) do descumprimento da ata de registro de preços, no que se refere às suas demandas; e
b) do descumprimento dos contratos que celebrarem, ainda que não haja o correspondente instrumento.
As falhas que deram origem ao presente monitoramento compreendem inexecução, abandono ou execução defeituosa das obras, fatos que ultrapassam obrigações constituídas a partir da ata de registro de preços assinada entre o FNDE e a empresa MVC Componentes Plásticos S.A. Nesse contexto, avalio que a instauração de processo administrativo para apurar tais faltas nas execuções contratuais é competência que assiste aos entes federados que aderiram à ata de registro de preços e não ao FNDE.
Como condutora da política pública, a autarquia teria o poder-dever de orientar os entes federados sobre a obrigação de avaliarem eventuais faltas contratuais. Providência essa que, provocada pelo TCU por meio de recomendação que constou do item 9.2 do Acórdão 3073/2016-TCU-Plenário, foi atendida pelo FNDE pelo envio de ofício aos entes beneficiários com a seguinte orientação " (i) nos casos em que não houve rescisão contratual, identificar os motivos da paralisação e tomar medidas para a retomada, inclusive com aplicação das penalidades oriundas do contrato;" (peça 14, p. 3) . A própria SeinfraUrbana considerou atendida a recomendação.
Portanto, afasto a proposta de imposição de multa pelo descumprimento e concluo que o item 9.1.3 do Acórdão 3073/2016-TCU-Plenário deve ser considerado prejudicado.
III
Ante o exposto, proponho considerar cumpridas as medidas consignadas nos itens 9.1.1, 9.1.2 e 9.1.4 do Acórdão 3073/2016-TCU-Plenário e, em parcial divergência à proposta da SeinfraUrbana, prejudicada aquela fixada no item 9.1.3 da mesma deliberação.
	Assim, VOTO por que o Tribunal adote a minuta de acórdão que apresento à deliberação desse colegiado.
TCU, Sala das Sessões Ministro Luciano Brandão Alves de Souza, em 14 de abril de 2021.
JORGE OLIVEIRA 
Relator